【裁判字號】    98,上,830
【裁判日期】    990713
【裁判案由】    損害賠償
【裁判全文】
臺灣高等法院民事判決                   98年度上字第830號
上  訴  人  輝晟國際股份有限公司
法定代理人  乙○○
訴訟代理人  陳俊傑律師
被  上訴人  伊吉邦社區管理委員會
法定代理人  甲○○
訴訟代理人  劉志忠律師
上列當事人間請求損害賠償事件，上訴人對於中華民國98年6月9
日臺灣板橋地方法院97年度訴字第2202號第一審判決提起上訴，
並為訴之追加，本院於民國99年6月29日言詞辯論終結，判決如
下：
    主  文
上訴（除減縮部分外）、追加之訴及假執行之聲請均駁回。
第二審（含追加之訴）訴訟費用由上訴人負擔。
    事實及理由
壹、程序事項：
（一）被上訴人之法定代理人原為林志宏，嗣於民國(下同)98年
      9月10日變更為甲○○，業據被上訴人提出臺北縣新莊市
      公所98年9月10日北縣莊新字第0980059465號報備函影本
      在卷可稽(見本院卷第26頁)，被上訴人具狀聲明承受訴訟
      ，核無不合，應予准許，先予敘明。
（二）按於第二審為訴之變更或追加，非經他造同意，不得為之
      ；但請求之基礎事實同一者、擴張或減縮應受判決事項之
      聲明者，不在此限。民事訴訟法第446條第1項但書、第25
      5條第1項第2、3款定有明文。經查：上訴人原為上訴聲明
      為：「原判決廢棄，上廢棄部分，被上訴人應給付上訴人
      新台幣(下同)1,897,440元及自起訴狀繕本送達之翌日起
      至清償日止，按年息百分之五計算之利息」，經數度擴張
      及減縮聲明。最後於99年6月29日於本院言詞辯論程序中
      ，減縮其上訴聲明為：「原判決廢棄，上廢棄部分，被上
      訴人應給付上訴人1,707,824元，及自起訴狀送達被上訴
      人翌日起至清償日止，按年息百分之五計算之利息」；另
      上訴人雖追加基於管理契約關係所生之債務不履行（遲延
      ）之損害賠償請求權，惟基礎事實，均為被上訴人修繕事
      務是否遲延，揆諸前揭規定，毋庸經被上訴人同意，均應
      予准許。
貳、實體方面：
一、上訴人起訴主張：
（一）上訴人係門牌號碼臺北縣新莊市○○路○段352號地下1樓
      房屋及同段398號地下1樓房屋（下合稱系爭房屋）之所有
      權人，為伊吉邦社區區分所有權人之一。伊吉邦社區共用
      部分之屋頂平臺於96年2月發現有多處漏水，惟被上訴人
      卻遲至96年11月始修繕完畢，造成系爭房屋出現壁癌及積
      水現象，無法裝潢及粉刷油漆，以致不能出租，是被上訴
      人不作為之過失行為，導致上訴人受有嚴重之損害，爰依
      侵權行為、債務不履行之法律關係請求損害賠償。
（二）上訴人於原審主張於96年2月即發現並通知被上訴人就伊
      吉邦社區共同部分之屋頂平頂有多處漏水，惟被上訴人均
      置不理等語，此修繕事務業經原審法院認定「是原告主張
      被告處理公寓大廈共用部分之修繕事務有不作為之過失一
      節，自非全然無據」等語(見原判決理由2，第6頁起)，是
      被上訴人就社區屋頂平台之共同部分應負修繕事務之不作
      為過失責任，應無疑義。
（三）損害賠償之計算：
    1.原審法院雖認上訴人未舉證證明系爭房屋確因前述漏水以
      致完全無法出租或使用云云，惟上訴人購買社區地下一層
      房屋原供出租使用，否則即無要求其他住戶同意打通352
      及398號隔間牆之必要，且觀訴外人王永盛於96年12月19
      日委託北區房屋新莊中原特許加盟店陞堡仲介股份有限公
      司(下簡稱陞堡公司)向上訴人議價承租系爭房屋自明。蓋
      依民法第423條規定出租人應以合約所約定使用、收益之
      租賃物，交付承租人，並應於租賃關係存續中保持其合於
      約定使用、收益之狀態，從而，上訴人因系爭屋頂平台漏
      水，導致上訴人所有系爭房屋出現壁癌及積水現象無法裝
      潢及粉刷油漆，已如前述，致上訴人無法依上開民法第42
      3條將系爭房屋交付承租人使用、收益，因而受有租金或
      相當租金損失之「所失利益」。
    2.上訴人所有坐落門牌號碼新莊市○○路○段398號地下一
      層，亦即建號3648號，面積592.02平方公尺，共用部分包
      括建號4407號，面積64.47平方公尺、建號4408號，面積2
      02.19平方公尺、建號4410號，面積197.03平方公尺，共
      為1055.71平方公尺(計算式為592.02＋64.47＋202.19＋1
      97.03＝1055.71)，惟上開共同建號4408號面積202.19平
      方公尺部分，係屬地下三層車位部分，應為扣除，故請求
      面積為853.52平方公尺(1055.71-202.1 9=853.52)，換算
      坪數為258.2坪；門牌號碼新莊市○○路○段352號地下一
      層，亦即建號3261號，面積632.07平方公尺，共用部分，
      建號4407號部分，面積68.63平方公尺、建號4410號部分
      ，面積215.36平方公尺，共916.06(計算式為632.07＋68.
      63＋215.36＝916.06)，換算坪數為277.1坪，故本件房屋
      請求損害之總面積為535.3坪(258.2+277.1=535.3)，再依
      每坪每月一般租金標準之360元計算，上訴人於96年2月通
      知被上訴人修繕完畢至96年10月27日止，合計按整數8個
      月計算，被上訴人應賠償上訴人合計應為154萬1,664元(
      計算式為535.3坪360元8個月＝1,541,664元)。
    3.上訴人請求管理費16萬6,160元部分：被上訴人抗辯上訴
      人請求賠償管理費34萬7,440元部分，並未繳納予被上訴
      人云云，惟被上訴人於98年9月17日出具收據載明略以：
      「收到蔡素月小姐支票金額新台幣674,302元」云云，此
      管理費全額即從上訴人出售房屋之價金中扣除。另上訴人
      請求被上訴人賠償之管理費自96年2月至96年10月止合計8
      個月(按:原為9個月，上訴人僅請求8個月)，398號地下一
      層，每月管理費為1萬184元，352號地下一層，每月管理
      費為1萬586元，此亦有被上訴人住戶管理費欠款明細可稽
      ，依此計算，被上訴人應賠償上訴人管理費之損失合計為
      16萬6,160元【計算式為(10,184元＋10,586元)8個月＝
      166,160元】。
（四）綜上，本件因被上訴人遲未修繕系爭屋頂平台漏水，致上
      訴人無法有效利用系爭房屋，已如前述，此顯可歸責於被
      上訴之不作為過失，是被上訴人應給付租金或相當租金之
      損害為154萬1,664元，另管理費之損害為16萬6,160元，
      合計為170萬7,824元。
（五）上訴人於原審為被上訴人應給付上訴人311萬6,500元之聲
      明，惟經原審為上訴人敗訴之判決，上訴人不服，就請求
      一部即189萬7,440元提起上訴，嗣減縮受判決事項之聲明
      （詳如前開程序事項第二項，不再另述），爰於本院上訴
      聲明為：原判決廢棄；上開廢棄部分，被上訴人應給付上
      訴人170萬7,824元，及自起訴狀送達被上訴人翌日起至清
      償日止，按年息百分之五計算之利息；如為勝訴判決，上
      訴人願供擔保請准為假執行宣告。
二、被上訴人則以下列辯詞資為抗辯：
（一）被上訴人為公寓大廈之管理委員會，雖依公寓大廈管理條
      例第37條第1項規定，有當事人能力，惟被上訴人並無法
      人資格，未具有實體法上權利能力，即不具有侵權行為之
      責任能力，自非可成為侵權行為損害賠償之義務人，故上
      訴人主張被上訴人應負侵權行為之損害賠償義務，非法之
      所許。原審判決雖認被上訴人負有不作為過失行為之侵權
      責任，惟參依最高法院95年度台上字第338號民事判決要
      旨所示，民法第184條所規定之侵權行為類型，對於具有
      權利能力之法人並無適用之餘地，以同一法理，被上訴人
      係為非法人團體並未具權利能力，更無適用民法第184條
      之餘地，原審判決適用法律顯有錯誤。上訴人依民法第18
      4條第1項規定請求租金之損害，於法顯無理由。
（二）上訴人所請求之租金損害係屬房屋使用之利益，上訴人法
      定代理人98年2月26日於原審陳述：「我是辦理面積移轉
      的時候縣政府的承辦人員告訴我本件建商先前曾經申請拆
      除352與停車場間之隔間牆，但是因為住戶不同意所以沒
      有通過，他建議我可以再去跟住戶協調看看，我當時認為
      352及398號可以作為辦公室商場或打通之後作為停車場使
      用，所以才去重新申請拆除隔間牆。」、「95年5月萬家
      福公司曾經來向我承租352及398號，但他表示要將兩戶打
      通才願意承租，後來我在辦理使用變更核准之後就發生漏
      水的問題，直到被告(即被上訴人)將漏水修復後就馬上有
      人來向我承租。」、「95年5月到95年12月系爭房屋在施
      工所以沒有辦法出租。系爭房屋施工之後到發現漏水的期
      間我也沒有委託仲介出租，直到被告漏水修復後我才委託
      仲介出租。」足見上訴人計畫將352號及398號兩戶打通後
      ，在將系爭房屋出租使用，且於漏水修繕期間並無將系爭
      房屋出租之計畫及準備，上訴人請求租金之損害賠償不符
      民法第216條規定之「所失利益」，其請求於法不合。
（三）上訴人主張因房屋漏水導致無法出租乙節，並非事實。蓋
      上訴人之前手即建商皇普建設股份有限公司(下簡稱皇普
      公司)，曾多次欲將系爭房屋與地下室停車場之分戶牆拆
      除變更。惟因該分戶牆為共有共用部分，須經區分所有權
      人會議決議同意始得變更。經台北縣政府於92年7月17日
      、93年9月15日函覆皇普公司說明在案。惟區分所有權人
      會議於93年8月21日決議不得變更，故該分戶牆皇普公司
      並未拆除變更。上訴人買受系爭房屋後，亦曾於96年8月1
      2日向台北縣政府申請拆除變更，經台北縣政府96年9月7
      日函覆上訴人，重申須經區分所有權人會議決議同意，始
      得為之，上訴人則於96年12月19日發函被上訴人，表示因
      該分隔牆未能打通致系爭房屋無法出租。足證上訴人主張
      因漏水致系爭房屋不能出租乙節，顯屬無據。
（四）又上訴人雖提出巫永盛之不動產租賃議價委託書，據以請
      求房屋租金之損失。惟被上訴人否認該委託書形式上之真
      正。且上訴人於95年4月取得系爭房屋所有權後，至96年2
      月發生牆面漏水之前，並未使用或出租系爭房屋，亦未見
      上訴人有出租之計畫，實難憑該委託書遽認上訴人受有租
      金之損失。且其土地法第97條第1項明定：「城市地方房
      屋之租金，以不超過土地及其建築物申報總價年息百分之
      十為限。」上訴人主張之租金數額，應提出系爭房屋及基
      地申報總價之證明，且不得逾年息10%之強制規定，上訴
      人不得逕以該委託書主張系爭房屋租金之數額為每月15萬
      元。
（五）上訴人請求管理費損失部分：
      上訴人所提上證4收據及上證5管理費欠繳明細，被上訴人
      對其真正並不爭執。惟上訴人雖主張積欠之管理費係由其
      後手蔡素月繳納，由房屋買賣價金中扣除，並由丙○○到
      庭陳述為證。然上訴人並未提出其買賣契約及買賣價款支
      付之證明為憑，且丙○○亦非上證4繳納管理費之人，其
      證詞實難採信。此外，上訴人登記為系爭房屋之所有權人
      ，為伊吉邦社區區分所有權人之一，依公寓大廈管理條例
      第18條第1項第2款規定負有繳納公共基金之義務，均與該
      房屋共用部分是否漏水並無關連，是上訴人請求被上訴人
      賠償其繳納管理費損害，亦於法無據。
（六）於本院答辯聲明：上訴及追加之訴均駁回。
三、兩造不爭執事項：(見本院99年3月3日準備程序筆錄)
（一）上訴人係伊吉邦社區區分所有權人之一。
（二）該社區共用部分之屋頂平臺於96年2月發現有多處漏水，
      被上訴人迄至96年11月始修繕完畢，於此期間，上訴人均
      未將系爭房屋出租使用。
四、兩造爭執事項：
（一）該伊吉邦社區管理委員會有無侵權行為能力？
（二）該房屋無法出租是否因共用部分漏水所致？
（三）承上述，若因漏水而致無法出租，被上訴人對此有無過失
      ？對此，上訴人請求以每坪每月360元為其租金計算標準
      ，合計損失共154萬1,664元，有無理由？
（四）上訴人有無繳納管理費予被上訴人？對此，上訴人主張被
      上訴人應賠償管理費之損失16萬6,160元，有無理由？
五、得心證之理由：
（一）該伊吉邦社區管理委員會有無侵權行為能力？
    1.按依公寓大廈管理條例第3條第9款規定，管理委員會係由
      區分所有權人選任住戶若干人為管理委員所設立之組織，
      旨在執行「區分所有權人會議決議事項」及「公寓大廈管
      理維護事務」，於完成社團法人登記前，僅屬非法人團體
      ，固無實體法上完全之權利能力。然現今社會生活中，以
      管理委員會之名義為交易者比比皆是，於民事訴訟法已有
      第40條第3項：「非法人之團體，設有代表人或管理人者
      ，有當事人能力」規定之外，公寓大廈管理條例更於第38
      條第1項明文規定：「管理委員會有當事人能力」，明文
      承認管理委員會具有成為訴訟上當事人之資格，得以其名
      義起訴或被訴，就與其執行職務相關之民事紛爭享有訴訟
      實施權，並於同條例第6條第3項、第9條第4項、第14條第
      1項、第20條第2項、第21條、第22條第1項、第2項、第33
      條第3款但書規定管理委員會於實體法上亦具享受特定權
      利、負擔特定義務之資格，賦與管理委員會就此類紛爭有
      其固有之訴訟實施權。故管理委員會倘基於規約約定或區
      分所有權人會議決議所為職務之執行致他人受損害，而應
      由區分所有權人負賠償責任時，其本身縱非侵權行為責任
       之權利義務歸屬主體，亦應認被害人得基於程序選擇權
      ，並依公寓大廈管理條例第38條第1項規定及訴訟擔當法
      理，選擇非以區分所有權人而以管理委員會為被告起訴請
      求，俾迅速而簡易確定私權並實現私權，避免當事人勞力
      、時間、費用及有限司法資源之不必要耗費。原判決見未
      及此，就上訴人請求管委會賠償部分，僅以管委會無權利
      能力即無侵權行為能力為由，否准上訴人該部分之請求，
      即難謂當（最高法院98年台上字第790號判決意旨參照）
      。
    2.又公寓大廈共有及共用部分之清潔、維護、修繕及一般改
      良，本屬管理委員會之職務範圍，此據公寓大廈管理條例
      第36條第2款所明定。上訴人主張被上訴人遲延修繕伊吉
      邦社區共用部分之漏水一節，核屬被上訴人執行職務之範
      圍，自有修繕之義務，倘被上訴人就此項職務之執行（不
      作為）致損害於他人，上訴人自得比附援引上揭判決意旨
      ，選擇對被上訴人起訴請求賠償，是被上訴人以管理委員
      會無權利能力即無侵權行為能力為由，抗辯上訴人不得對
      之請求賠償損害云云，自屬無據。
（二）該房屋無法出租是否因共用部分漏水所致？承上述，若因
      漏水而致無法出租，被上訴人對此有無過失？對此，上訴
      人請求以每坪每月360元為其租金計算標準，合計損失共1
      54萬1,664元，有無理由？
    1.按因故意或過失，不法侵害他人之權利者，負損害賠償責
      任；又按給付無確定期限者，債務人於債權人得請求給付
      時，經其催告而未為給付，自受催告時起，負遲延責任。
      再按因不可歸責於債務人之事由，致未為給付者，債務人
      不負遲延責任。民法第184條第1項、第229條第2項前段、
      第230條分別定有明文。
    2.查伊吉邦社區共同部分之屋頂平臺於96年2月即發現有多
      處漏水，迄至96年11月始修繕完畢，固如前述。惟查被上
      訴人辯稱其發現上開漏水情形隨即於96年2月27日向新莊
      地政事務所申請分割前後建測量成果圖，於96年4月13日
      召開第8屆第8次管理委員會決議申請相關圖說，協調上訴
      人以釐清漏水責任範圍，申請使用執照結構與設計圖送審
      圖面，復於96年5月11日召開第8屆第9次管理委員會議討
      論伊吉邦社區共用部分委託廠商修繕漏水一事，亦曾於96
      年6月15日與被上訴人協調未果，嗣因遇管理委員改選，
      迄至96年7月21日經區分所有權人會議改選第9屆管理委員
      ，人數不足流會，96年8月3日上訴人存證信函請儘速安排
      抓漏工程施作，96年8月12日96年第二次區分所有權人會
      議，改選管理委員，再於96年10月5日由第9屆管理委員召
      開第2次管理委員會決議委由金盈公司修繕漏水，並於96
      年10月27日修繕完成等情，業據被上訴人提出附表一、臺
      北縣新莊地政事務所建物測量成果圖、臺北縣政府工務局
      使用執照存根、伊吉邦社區第8屆管理委員會第8次會議記
      錄、協議會會議紀錄、96年第一次區分所有人會議、第9
      屆區分所有權人大會會議紀錄、管理委會第二次會議紀錄
      等影本為憑（見原審卷第66頁、第77至90頁、本院卷第12
      5至130頁），並為上訴人所不爭執（見本院卷第139頁背
      面第3行），應認為真正。
    3.從而，雖從發現上開漏水至修繕漏水有9個月時間，然其
      間被上訴人除遇區分所有權人會議流會、管理委員會屆期
      改選等不可歸責之事由外，幾乎每個月均有進行共用部分
      修繕之相關事宜，且96年8月12日選出新管理委員後，至9
      6年10月5日決議修繕廠商間，僅經過一個多月，被上訴人
      尚須依伊吉邦社區規約附件七所列採購程序發包，有被上
      訴人提出之請購、驗收、付款作業須知辦理為證，是其間
      作為選擇修繕廠商之時間，尚屬合理，是被上訴人在整個
      準備修繕過程（被上訴人獲悉後，進行瞭解，確認漏水部
      分是否屬共用部分範圍，並辦理招標、發包）及結果，並
      無上訴人所主張被上訴人置之不理而應注意而不注意之過
      失不作為修繕之情，且於96年8月3日經上訴人催告後，亦
      經相當合理期間（96年8月12日選出新管理委員至96年10
      月5日管理委員會決議修繕廠商）決議修繕及進行修繕，
      已如前述，亦無可歸責被上訴人之事由，而造成遲延修繕
      之情事（亦與上訴人損失無相當因果關係，詳如後述），
      故揆諸首開規定，上訴人主張被上訴人應負不作為侵權行
      為過失責任及遲延（債務不履行）損害賠償責任云云，均
      與要件不符，應不足採。
    4.況按損害賠償之債，以有損害之發生及有責任原因之事實
      ，二者之間，並有相當因果關係為成立要件，故當事人所
      主張損害賠償之債，如不合於此項成立要件者，即難謂有
      損害賠償請求權存在。又損害賠償，除法律另有另有規定
      或契約另有訂定外，應以填補債權人所受損害及所失利益
      為限；依通常情形或依已定之計劃、設備或其他特別情事
      ，可得預期之利益，視為所失利益，亦為民法第216條所
      明定。經查上訴人雖主張其所有之系爭房屋因遲未修繕共
      同部分之漏水，以致出現壁癌及積水現象而無法出租，受
      有租金損失154萬1,664元云云，並提出現場照片、不動產
      租賃議價委託書等影本為證（見原審卷第5至91頁、第14
      、15頁）。惟查上訴人96年8月12日向台北縣政府申請拆
      除系爭房屋分戶牆，經台北縣政府96年9月月7日日函覆上
      訴人，重申須經區分所有權人會議決議同意，始得為之等
      情，有台北縣政府96年9月7日北府工建字第0960589520號
      函附卷可稽(見原審卷第70頁)，故上訴人於96年12月19日
      發函被上訴人，表示因系爭房屋分隔牆未能打通致系爭房
      屋分隔牆，故無法出租，亦有上訴人函在卷可查（見原審
      卷第71頁），足證上訴人無法出租係因系爭房屋分隔牆未
      拆除，是上訴人主張漏水致系爭房屋無法出租云云，應不
      可採，上訴人縱有租金損失，亦與系爭房屋漏水無相當因
      果關係。再者，上訴人提出之上開不動產租賃議價委託書
      ，除業為被上訴人否認其真正外，且查該委託書係訴外人
      巫永盛於96年11月28日委託北區房屋新莊中原店陞堡公司
      向上訴人議價承租系爭房屋而簽訂，委託議價承租之時間
      已在被修復上開漏水之後，尚難據此證明上訴人在該漏水
      尚未修繕完畢之前，已有出租系爭房屋之計畫，則其主張
      系爭房屋因被上訴人遲延修繕漏水以致無法出租使用，造
      成其受有租金損失之所失利益一節，亦屬無據，故上訴人
      請求被上訴人賠償以每坪每月360元為其租金計算標準，
      合計損失共154萬1,664元部分，即無理由。
（三）上訴人有無繳納管理費予被上訴人？對此，上訴人主張被
      上訴人應賠償管理費之損失16萬6,160元，有無理由？
    1.查被上訴人業對上訴人所提出之收據及管理費欠繳明細（
      見本院卷第58至60頁）之真正不爭執，而上開收據已記載
      收到蔡素月之67萬4,302元支票作為支付96年1月1日至98
      年8月31日止之管理費，且依上訴人提出之其與蔡素月於9
      8年4月27日簽訂之不動產買賣契約書（見本院卷第80至83
      頁）可知，蔡素月確有購買系爭房屋，其第4條並約定管
      理費如經蔡素月墊付，得自應付款內逕扣之，可證蔡素月
      確代上訴人繳納交屋前之管理費，被上訴人辯稱上開不動
      產買賣契約書未約定得由買賣價金扣除云云，即不可採，
      然查被上訴人對系爭房屋共用部分漏水之修繕，並無不作
      為之過失責任，亦無可歸責被上訴人之事由而遲延修繕，
      已如前述，從而上訴人請求96年2月至96年10月修繕漏水
      期間，合計8個月（應為9個月，上訴人減縮請求），其給
      付系爭房屋管理費共166,160元之損失云云，即屬無據。
    2.共用部分、約定共用部分之修繕、管理、維護，由管理負
      責人或管理委員會為之。其費用由公共基金支付或由區分
      所有權人按其共有之應有部分比例分擔之。但修繕費係因
      可歸責於區分所有權人之事由所致者，由該區分所有權人
      負擔；又公寓大廈應設置公共基金，其來源如下：起造
      人就公寓大廈領得使用執照一年內之管理維護事項，應按
      工程造價一定比例或金額提列區分所有權人依區分所有
      權人會議決議繳納本基金之孳息其他收入；再公共基
      金應設專戶儲存，並由管理負責人或管理委員會負責管理
      。其運用應依區分所有權人會議之決議為之。公寓大廈管
      理條例第10條第2項、第18條第1、3項分別定有明文。是
      以公寓大廈之區分所有權人依法即應按「區分所有權人會
      議決議」繳納管理費，以作為屬公寓大廈全體區分所有權
      人共有之公共基金，是上訴人是否使用系爭房屋與該管理
      費之給付間，並無對待給付關係，自亦無被上訴人未為修
      繕期間，上訴人即得不繳納管理費之理。
（四）綜上所述，上訴人主張本於侵權行為法律關係、追加主張
      管理契約關係所生遲延損害賠償請求權、民法第231條規
      定，請求被上訴人給付租金及管理費損失170萬7,824元及
      法定遲延利息，為無理由，不應准許。其假執行之聲請亦
      失所附麗，應併予駁回。原審為上訴人敗訴之判決，並無
      不合。上訴意旨指摘原判決不當，求予廢棄改判，為無理
      由，應予駁回，追加部分，亦無理由，亦應予駁回。另上
      訴人聲明減縮範圍不在本院審究範圍，附此敘明。
（五）又本件事證已臻明確，兩造其餘之攻擊或防禦方法及證據
      ，經本院斟酌後，認為不足以影響本判決之結果，自無逐
      一詳予論駁之必要，併此敘明。
六、據上論結，本件上訴及追加之訴均為無理由，依民事訴訟法
    第449條第1項、第78條，判決如主文。
中    華    民    國    99    年    7     月    13    日
                    民事第五庭
                        審判長法  官  李錦美
                              法  官  陳博享
                              法  官  黃雯惠
正本係照原本作成。
如不服本判決，應於收受送達後20日內向本院提出上訴書狀，其
未表明上訴理由者，應於提出上訴後20日內向本院補提理由書狀
（均須按他造當事人之人數附繕本）上訴時應提出委任律師或具
有律師資格之人之委任狀；委任有律師資格者，另應附具律師資
格證書及釋明委任人與受任人有民事訴訟法第466條之1第1項但
書或第2項（詳附註）所定關係之釋明文書影本。如委任律師提
起上訴者，應一併繳納上訴審裁判費。
中    華    民    國    99    年    7     月    14    日
                              書記官  秦慧榮
附註：
民事訴訟法第466條之1（第1項、第2項）：
對於第二審判決上訴，上訴人應委任律師為訴訟代理人。但上訴
人或其他法定代理人具有律師資格者，不在此限。
上訴人之配偶、三親等內之血親、二親等內之姻親，或上訴人為
法人、中央或地方機關時，其所屬專任人員具有律師資格並經法
院認為適當者，亦得為第三審訴訟代理人。

司法院資訊處製作；財團法人民間司法改革基金會備份。
